【裁判字號】    95,交抗,586
【裁判日期】    950831
【裁判案由】    聲明異議
【裁判全文】
臺灣高等法院臺中分院刑事裁定         95年度交抗字第586號
抗   告   人
即原處分機關  交通部公路總局臺中區監理所彰化監理站
受 處 分  人  甲○○
上列抗告人因受處分人違反道路交通管理處罰條例案件，對於臺
灣彰化地方法院95年度交聲字第593號，中華民國95年8月7日第一
審裁定，提起抗告，本院裁定如下：
    主  文
抗告駁回。
    理  由
一、本案經本院審理結果，認第一審裁定並無不當，應予維持，
    並引用第一審裁定書之理由（如附件，惟原審裁定主文第二
    項所載之甲○○汽車駕駛人，駕駛汽車經測試檢定酒精濃度
    超過規定標準，「吊扣其駕駛執照拾貳個月」更正為「吊扣
    其駕駛執照一年」。）
二、本件抗告人即原處分機關交通部公路總局臺中區監理所彰化
    監理站抗告意旨略以：一、按「汽車駕駛人有第一項、第三
    項或第四項之情形，同時違反刑事法律者．．．。前項汽車
    駕駛人，經裁判確定處以罰金低於本條例第九十二條第三項
    所訂最低罰鍰基準規定者，應依本條例裁決繳納不足最低罰
    鍰之部分。」，道路交通管理處罰條例第三十五條第八項定
    有明文。二、次按「一行為同時觸犯刑事法律及違反行政法
    上義務規定者，依刑事法律處罰之。但其行為應處以其他種
    類行政罰或得沒入之物而未經法院宣告沒收者，亦得裁處之
    。」，行政罰法第二十六條第一項固有明文。又「前項行為
    如經不起訴處分或為無罪、免訴、不受理、不付審理之裁判
    確定者，得依違反行政法上義務規定裁處之。」，行政罰法
    第二十六條第二項亦有明文。即前述行為如經檢察官為不起
    訴處分或法院為無罪、免訴、不受理或不付審理之裁判確定
    ，行政罰之裁處即無一事不二罰之疑慮，故第二項規定此時
    仍得依違反行政法上義務之規定裁處。準此本件雖經檢察署
    檢察官偵查中，惟並未判決處刑確定，原審法院將原處分撤
    銷之裁定，容有未洽云云。
三、受處分人甲○○異議意旨略以：受處分人酒醉駕駛一案，有
    關公共危險部分經移送臺灣彰化地方法院檢察署偵辦，基於
    一罪不二罰，請求於法院判決後，擇一處罰，爰依法聲明異
    議。
四、按九十四年二月五日公布，並於九十五年二月一日施行之行
    政罰法第五條規定：「行為後法律或自治條例有變更者，適
    用行政機關最初裁處時之法律或自治條例。但裁處前之法律
    或自治條例有利於受處罰者，適用最有利於受處罰者之規定
    。」；又道路交通管理處罰條例第三十五條規定於九十四年
    十二月二十八日修正公布，並於九十五年七月一日施行；而
    本件受處分人違規行為時係九十五年六月二日，原處分機關
    為裁決時係九十五年六月二十一日，有違反道路交通管理事
    件裁決書在卷可參，本件裁決機關裁處時係在上開修正道路
    交通管理處罰條例第三十五條規定施行之前；準此，依據前
    揭行政罰法第五條規定，本件關於適用道路交通管理處罰條
    例第三十五條規定部分，應依照九十四年十二月二十八日修
    正公布，並於九十五年七月一日施行前之規定處理，合先敘
    明。
五、次按汽車駕駛人飲用酒類後其吐氣所含酒精濃度超過每公升
    ０‧二五毫克以上不得駕車；汽車駕駛人，駕駛汽車經測試
    檢定酒精濃度超過規定標準者，處一萬五千元以上六萬元以
    下罰鍰，並當場移置保管車輛及吊扣駕駛執照一年；道路交
    通安全規則第一百一十四條第二款及道路交通管理處罰條例
    第三十五條第一項第一款定有明文。
六、再按行政罰法第二十六條規定：「一行為同時觸犯刑事法律
    及違反行政法上義務規定者，依刑事法律處罰之。但其行為
    應處以其他種類行政罰或得沒入之物而未經法院宣告沒收者
    ，亦得裁處之。前項行為如經不起訴處分或為無罪、免訴、
    不受理、不付審理之裁判確定者，得依違反行政法上義務規
    定裁處之。」，此即所謂一事不二罰原則。次按被告所犯為
    死刑、無期徒刑或最輕本刑三年以上有期徒刑以外之罪，檢
    察官參酌刑法第五十七條所列事項及公共利益之維護，認以
    緩起訴為適當者，得定一年以上三年以下之緩起訴期間為緩
    起訴處分，其期間自緩起訴處分確定之日起算；又被告於緩
    起訴期間內，有下列情形之一者，檢察官得依職權或依告訴
    人之聲請撤銷原處分，繼續偵查或起訴：(一)於期間內故意更
    犯有期徒刑以上刑之罪，經檢察官提起公訴者；(二)緩起訴前
    ，因故意犯他罪，而在緩起訴期間內受有期徒刑以上刑之宣
    告者；(三)違背第二百五十三條之二第一項各款之應遵守或履
    行事項者，刑事訴訟法第二百五十三條之一第一項、第二百
    五十三條之三第一項分別定有明文。準此，被告經檢察官為
    「緩起訴」處分者，於「緩起訴」之猶豫期間內，其最後是
    否會被檢察官提起公訴，猶懸而未定，意即「緩起訴」處分
    於猶豫期間內尚未具有實質之確定力，檢察官於期間內，可
    對被告繼續觀察，此時若被告顯無反省警惕之情或根本欠缺
    反省警惕之能力，檢察官得依職權或依告訴人之聲請，將被
    告「緩起訴」處分撤銷。而行政罰法第二十六條所訂一事不
    二罰原則，以應受行政罰之行為如經不起訴處分或為無罪、
    免訴、不受理、不付審理之裁判「確定」者，始得依違反行
    政法上義務規定裁處之，並未明文包括「緩起訴處分」在內
    ，雖「緩起訴處分」確定時被告可免於刑事訴追，與受「不
    起訴處分」之效果相同，行政罰法第二十六條第二項解釋上
    亦應包括「緩起訴處分」在內，但依據該規定之立法意旨，
    亦必須待「緩起訴處分」實質確定時，被告才終局地確定免
    於受刑事訴追，原處分機關始得為行政裁罰；亦即在緩起訴
    期間內（即猶豫期間期滿前），該緩起訴處分若經撤銷，被
    告尚有受刑事訴追、處罰之可能，此時原處分機關若依法為
    行政裁決，無異將使受處分人有同時遭受行政處罰及刑事訴
    追之危險，顯與行政罰法第二十六條規定之立法意旨相違背
    。
七、經查：
(一)、本件受處分人甲○○於民國九十五年六月二日三時十分許，
    駕駛車號ＴＭＹ－七八五號輕機車，在彰化市○○路○段一
    六四號前為警檢測其酒精濃度超過標準，其違規行為明確，
    依道路交通管理處罰條例第三十五條第一項第一款之規定，
    裁處受處分人罰鍰新臺幣（下同）四萬五千元。且受處分人
    於九十五年六月二十一日，自行持警員填製之舉發違規通知
    單，向原處分機關繳納罰鍰四萬五千元並吊扣駕駛執照結案
    ，此經移送書敘明在卷。惟查：本件受處分人因本件酒醉駕
    車之事實同時涉犯公共危險罪，經臺灣彰化地方法院檢察署
    檢察官於九十五年七月十八日以九十五年度偵字第五九九一
    號為緩起訴處分，其期間一年，受處分人應於收受執行緩起
    訴處分命令通知書後一個月內，應支付一萬元予公益團體中
    華社會福利聯合勸募協會，該案件並經檢察署依職權送臺灣
    高等法院臺中分院檢察署署再議於九十五年八月八日再議駁
    回等情，有臺灣彰化地方法院檢察署檢察官緩起訴處分書、
    臺灣高等法院臺中分院檢察署處分書各一份可稽。是受處分
    人在此之前，因此同一案件，於九十五年六月二十一日經抗
    告人（即原處分機關）裁罰在案，本件裁罰尚在檢察官緩起
    訴處分前，揆諸上開說明，即屬違反一事不兩罰之原則，要
    非可採；且上開緩起訴處分目前仍未實質確定，本院自亦無
    從予以裁罰。從而，原處分機關逕依道路交通管理處罰條例
    規定裁處異議人罰鍰四萬五千元部分，顯與行政罰法第二十
    六條第二項之規定意旨有違，難認允當。原處分機關應俟前
    揭緩起訴處分是否確定後，再為是否裁罰之決定。
(二)、至道路交通管理處罰條例第三十五條第八項係於九十四年十
    二月二十八日，增列規定：「前項（按：同條第七項規定「
    汽車駕駛人有第一項、第三項或第四項之情形，同時違反刑
    事法律者，經移置保管汽車之領回，不受第八十五條之二第
    二項，應同時檢附繳納罰鍰收據之限制。」，亦即指酒後駕
    車者）汽車駕駛人，經裁判確定處以罰金低於本條例第九十
    二條第三項所定最低罰鍰基準規定者，應依本條例裁決繳納
    不足最低罰鍰之部分」；惟本件關於適用道路交通管理處罰
    條例第三十五條規定部分，應依九十四年十二月二十八日修
    正公布並於九十五年七月一日施行前之規定，已如前述，是
    本件亦無從適用上開修正後道路交通管理處罰條例第三十五
    條第八項之規定。
八、縱上所述，原處分機關之裁決，難認允當，原裁定以原處分
    機關之裁處程序尚有違誤，而將原處分撤銷，理由雖未及考
    量本件事實同時涉犯公共危險罪部分已於九十五年八月八日
    緩起訴處分確定，但不影響原裁定之結果。又行政罰法第二
    十六條第一項「一行為同時觸犯刑事法律及違反行政法上義
    務規定者，依刑事法律處罰之。但其行為應處以其他種類行
    政罰或得沒入之物而未經法院宣告沒收者，亦得裁處之。」
    ；道路交通管理處罰條例第三十五條第一項「汽車駕駛人，
    駕駛汽車經測試檢定有左列情形之之一者，處新臺幣一萬五
    千元以上六萬元以下罰鍰，並當場移置保管該汽車及吊扣其
    駕駛執照一年；因而肇事致人受傷者，並吊扣其駕駛執照二
    年；致人重傷或死亡者，吊銷其駕駛執照，並不得再考領：
    一、酒精濃度超過規定標準。二、吸食毒品、迷幻藥、麻醉
    藥品及其相類似之管制藥品。」，吊扣駕駛執照之處分，屬
    行政罰所稱之其他種類行政罰，依行政罰法第二十六條第一
    項但書，與刑事處罰尚不生一事不二罰之關係，原裁定將原
    處分撤銷，同時對受處分人裁處吊扣駕駛執照十二個月（惟
    應依據法文意旨更正為一年），並無不當。抗告意旨謂本件
    無一事不二罰之疑慮，仍得予以裁罰，為無理由，應予駁回
    。
九、據上論結，應依道路交通案件處理辦法第二十六條、刑事訴
    訟法第四百一十二條，裁定如主文。
中    華    民    國    95    年    8     月    31    日
               刑事第五庭  審判長法  官  袁  從  楨
                                 法  官  郭  同  奇
                                 法  官  姚  勳  昌
上列正本證明與原本無異。
不得再抗告。
                                 書記官  洪  麗  華
中    華    民    國    95    年    8     月    31    日
                                                      Ｆ


司法院資訊處製作；財團法人民間司法改革基金會備份。
